---
title: "Bases de Dados do Pipeline de Identificação de Favelas"
subtitle: "Documentação didática das fontes de dados, scripts e reprodutibilidade"
author: "LabGeo"
date: today
format:
  html:
    toc: true
    toc-depth: 3
    toc-location: left
    number-sections: true
    theme: cosmo
    code-fold: true
    code-tools: true
    df-print: paged
execute:
  eval: false
  echo: true
---

# Objetivo deste documento

Este documento reúne, em um único lugar, a explicação de **cada base de
dados** usada no pipeline de identificação de favelas e comunidades urbanas,
qual **script** a processa, qual **arquivo `.rds`** ela produz, e como cada
uma se conecta às variáveis descritas na **Tabela 1** do artigo:

> Nascimento, G. A., Giannotti, M., Regueira, T. A., & Tomasiello, D. B.
> (2025). *Identifying slum areas: A multidimensional analysis leveraging
> with explanatory machine learning techniques*. Sustainable Cities and
> Society, 131, 106645.

A ideia é que qualquer pessoa da equipe — mesmo sem ter escrito o código —
consiga entender **o que cada base representa, por que ela foi escolhida, e
como reproduzir o resultado do zero**.

## Como ler este documento

Cada seção segue a mesma estrutura:

1. **O que é a base** — explicação em linguagem simples, sem jargão técnico.
2. **Por que ela está no modelo** — a que dimensão da Tabela 1 do artigo ela
   corresponde (Social, Físico, Ambiental, Características Urbanas).
3. **De onde vem** — a fonte oficial dos dados.
4. **Como é processada** — resumo do que o script faz, sem repetir o código
   linha a linha (o código-fonte comentado já cobre isso).
5. **Script e saída** — nome do arquivo `.R` e do `.rds` gerado, para
   localizar rapidamente no repositório.
6. **Reprodutibilidade** — parâmetros que, se mudados, alteram o resultado
   (limiares, resoluções, CRS), e o que verificar se algo der errado.

# Visão geral do pipeline

O pipeline segue exatamente a estrutura da **Fig. 1** do artigo: dados de
entrada → pré-processamento (com fusão de dados) → dataset final em grid
hexagonal → classificação. Cada bloco abaixo corresponde a um script já
implementado.

```{mermaid}
%%| fig-cap: "Fluxo geral do pipeline: da extração do grid até o dataset social"
flowchart TD
    A["01 · Extração do Grid H3\n(grid_dasimetrico.rds)"] --> G["Grid H3\nunidade de análise"]
    B["02 · Preparação do CNEFE\n(ibge_cnefe.rds)"] --> A
    G --> C["03 · Variável Alvo (is_slum)\nfavelas_e_comunidades...rds"]
    G --> D["04 · Topodata (declividade)\ntopodata_declividade.rds"]
    G --> E["05 · OpenStreetMap (físico)\nopen_street_maps.rds"]
    G --> F["06 · Open Buildings (morfologia)\nopen_buildings.rds"]
    G --> H["07 · Censo 2022 (infraestrutura)\nibge_censo.rds"]
    H --> I["08/09/10 · Interpolação Dasimétrica\n(3 métodos)"]
    I --> J["11 · Comparação dos Métodos\nibge_social_comparativo_metodos.rds"]
    C & D & E & F & J --> K["Dataset Hexagonal Final\n(Table 1 do artigo)"]
```

A **unidade de análise** é a mesma do artigo: grid **H3, resolução 10**, com
área média de hexágono de **15.047,5 m²** (Seção 3.3 do artigo) — se essa
área média não bater no seu resultado, é sinal de que a resolução do H3 foi
alterada em algum ponto do pipeline.

# 01 · Grid Hexagonal H3 (unidade de análise) {#sec-grid}

**O que é:** uma malha de hexágonos que cobre a área urbana do município.
Pense nela como um "papel quadriculado" espacial — só que com hexágonos em
vez de quadrados, porque hexágonos têm a vantagem de ter vizinhos à mesma
distância em todas as direções (um quadrado tem vizinhos mais perto na
diagonal e mais longe no lado).

**Por que está no modelo:** é a unidade de análise de todo o artigo (Fig. 1,
caixa "Unit of Analysis"). Todas as outras bases de dados são agregadas para
dentro dessa malha — é o "recipiente" comum que permite juntar fontes tão
diferentes quanto imagem de satélite, Censo e OpenStreetMap.

**De onde vem:** os hexágonos são gerados computacionalmente pela biblioteca
H3 (originalmente do Uber), sobre o contorno dos setores censitários urbanos
do IBGE (`{geobr}`, ano 2022).

**Como é processado:**

1. Baixa os setores censitários do município e filtra só a área **Urbana**.
2. Une esses setores num contorno único (com `st_make_valid()` para corrigir
   geometrias problemáticas antes da união).
3. Preenche esse contorno com hexágonos H3 de resolução 10.
4. Aplica um **filtro dasimétrico**: mantém só os hexágonos que têm pelo
   menos um domicílio no CNEFE (@sec-cnefe) — hexágonos sobre parques,
   represas ou áreas rurais são descartados. É exatamente o que o artigo
   chama de "Dasymetric mapping" na Fig. 1.

**Script e saída:**

| | |
|---|---|
| Script | `01_extracao_dados.R` |
| Saída | `data/processed/grid_dasimetrico.rds` |
| Depende de | `ibge_cnefe.rds` (script 02) |

**Reprodutibilidade:**

- `resolucao_escolhida <- 10` — mudar esse número muda a área de todos os
  hexágonos do projeto inteiro. O artigo usa resolução 10 (~15.000 m² por
  hexágono); não altere sem atualizar essa referência em todos os scripts
  posteriores.
- `sp_` (código do município IBGE) — hoje fixo em São Paulo (`3550308`);
  aceita uma lista de códigos para regiões metropolitanas.

# 02 · CNEFE — Cadastro Nacional de Endereços {#sec-cnefe}

**O que é:** o "catálogo de endereços" do IBGE — uma lista de todos os
endereços do Brasil, cada um com um ponto de latitude/longitude e uma
classificação do que existe naquele endereço (domicílio, escola, comércio,
etc.). É a base que o IBGE usa para saber onde bater de porta em porta no
Censo.

**Por que está no modelo:** o artigo usa o CNEFE para o **dasymetric
mapping** (Fig. 1) — decidir quais hexágonos são realmente habitados. Sem
isso, o modelo tentaria classificar hexágonos vazios (parques, água,
terrenos baldios) como se fossem áreas urbanas normais.

**De onde vem:** IBGE, Censo Demográfico 2022 — arquivo público por UF.

**Como é processado:**

1. Lê o CSV bruto da UF (ex.: `35_SP.csv`), já filtrando as colunas
   necessárias (evita carregar informação irrelevante na memória).
2. Filtra apenas o(s) município(s) de estudo.
3. Recodifica os códigos numéricos do IBGE em categorias legíveis
   (`"1" -> "domicilio particular"`, etc.).
4. Mantém **apenas domicílios particulares** — descarta comércio, escolas,
   igrejas, edificações em construção.
5. Converte latitude/longitude em pontos espaciais (`sf`), descartando
   coordenadas ausentes, zeradas `(0,0)`, ou fora do bounding box do Brasil.

**Script e saída:**

| | |
|---|---|
| Script | `02_preparacao_cnefe.R` |
| Saída | `data/processed/ibge_cnefe.rds` |
| Usado por | `01_extracao_dados.R` (filtro dasimétrico do grid) |

**Reprodutibilidade:**

- O bounding box de coordenadas (`latitude_num >= -35 & <= 5`, `longitude_num
  >= -75 & <= -34`) é uma checagem de sanidade para o Brasil inteiro — não
  precisa mudar ao trocar de município, só ao sair do território nacional.
- Se o `message("Registros finais: ...")` mostrar um número muito menor do
  que o esperado, o motivo mais comum é código de município errado no
  parâmetro `codigo_municipio`.

# 03 · Variável Alvo — `is_slum` (Favelas e Comunidades Urbanas) {#sec-target}

**O que é:** o **rótulo que o modelo aprende a prever**. Não é uma variável
preditora — é a "resposta certa" usada para treinar e validar o modelo,
equivalente à Seção 3.3 do artigo.

**Por que está no modelo:** corresponde à linha "Slum and Communities" da
Tabela 1 do artigo (tipo *Social*, fonte *IBGE Population Census 2022*,
"Polygons intersection").

**De onde vem:** base "Favelas e Comunidades Urbanas" do IBGE (Censo 2022) —
os polígonos oficiais de assentamentos informais.

**Como é processado:**

1. Calcula a interseção geométrica entre cada hexágono e os polígonos de
   favela.
2. Soma a área de favela dentro de cada hexágono e calcula o **percentual de
   cobertura**.
3. Classifica como `"Slum"` os hexágonos com cobertura **≥ 70%** — o mesmo
   limiar que o artigo escolheu após a análise de sensibilidade do Apêndice
   A (testando de 10% a 70%, com o 70% produzindo o melhor trade-off:
   92% de recall e 1,18% de falsos positivos).

Além da definição do artigo (área pura), o script também calcula uma
segunda definição **ponderada por edificação** (via Open Buildings,
@sec-buildings), como material de comparação — não é usada no artigo
original, mas ajuda a avaliar o quanto a escolha do critério de
classificação muda o resultado.

**Script e saída:**

| | |
|---|---|
| Script | `03_variavel_alvo_is_slum.R` |
| Saídas | `favelas_e_comunidades_urbanas_area_pura.rds` (usa o critério do artigo) e `favelas_e_comunidades_urbanas_ponderado_edificacoes.rds` (alternativo) |
| Depende de | `grid_dasimetrico.rds` (script 01) |

**Reprodutibilidade:**

- `limiar_classificacao <- 0.70` — é o parâmetro mais sensível de todo o
  pipeline. Qualquer alteração aqui muda o que conta como "Slum" em todos os
  scripts seguintes que usam o rótulo (ex.: script 11, diagnóstico
  orientado ao alvo). Se for testar outro limiar, documente a mudança e
  refaça a análise de sensibilidade (Apêndice A do artigo tem a referência
  metodológica completa).

# 04 · Topodata — Declividade do Terreno {#sec-topodata}

**O que é:** um raster (imagem em grade, como uma foto, mas onde cada
"pixel" guarda um valor numérico) com a declividade do terreno, derivado de
um Modelo Digital de Superfície do INPE.

**Por que está no modelo:** corresponde à linha "Average slope" da Tabela 1
(tipo *Environmental*, fonte *TOPO DATA*, resolução 15 m). O artigo destaca
que o terreno influencia onde assentamentos informais se formam —
frequentemente em áreas de encosta, menos disputadas pelo mercado formal.

**De onde vem:** projeto TOPODATA do INPE (Valeriano, 2008), derivado de
imagens SRTM.

**Como é processado:**

1. Importa e mosaica os arquivos `.tif` que cobrem a área de estudo.
2. Corrige o CRS declarado nos metadados (instável em arquivos antigos do
   INPE).
3. Recorta o raster aos limites do grid (economiza memória).
4. Calcula a **média de declividade** dentro de cada hexágono (estatística
   zonal).

**Script e saída:**

| | |
|---|---|
| Script | `04_topodata_agregacao_h3.R` |
| Saída | `data/processed/topodata_declividade.rds` |
| Depende de | `grid_dasimetrico.rds` (script 01) |

**Reprodutibilidade:**

- O CRS de destino (`EPSG:4674`, SIRGAS 2000) precisa ser o mesmo usado pelo
  grid — se algum script for alterado para usar outro datum, este também
  precisa ser atualizado.
- Se o `message()` de recorte mostrar um raster vazio, o motivo mais comum
  é os arquivos `.tif` não cobrirem toda a extensão do município.

# 05 · OpenStreetMap — Vulnerabilidade Física {#sec-osm}

**O que é:** dados colaborativos de mapeamento (o "Wikipedia dos mapas") —
usamos as camadas de ferrovias, rodovias, linhas de energia, cursos d'água,
corpos d'água e aeroportos.

**Por que está no modelo:** corresponde às linhas "Railway/Highway/Power/
Waterway intersection" da Tabela 1 (tipo *Physical characteristics*, fonte
*OSM*, "100 m Buffer Intersect"). A proximidade a esses elementos indica
risco físico — moradias próximas a linhas de trem ou beira de córrego, por
exemplo, tendem a ser mais precárias e mais vulneráveis a acidentes.

**De onde vem:** OpenStreetMap, consultado via API (`{osmdata}`).

**Como é processado:**

1. Consulta cada categoria de elemento dentro da área de estudo.
2. Cria um **buffer (zona de amortecimento) de 100 m** ao redor de cada
   elemento — a mesma distância usada no artigo.
3. Para cada hexágono, verifica se ele **toca** algum desses buffers,
   gerando um indicador binário por categoria (`TRUE`/`FALSE`).

**Script e saída:**

| | |
|---|---|
| Script | `05_osm_vulnerabilidade_fisica.R` |
| Saída | `data/processed/open_street_maps.rds` |
| Depende de | `grid_dasimetrico.rds` (script 01) |

**Reprodutibilidade:**

- `distancia_buffer <- 100` — o buffer de 100 m é o valor do artigo; mudar
  esse número altera o significado do indicador de proximidade.
- Dados do OSM são **colaborativos e mudam com o tempo** — rodar o script em
  datas diferentes pode trazer resultados ligeiramente diferentes (novas
  vias mapeadas, correções). Para reprodutibilidade estrita, considere
  salvar um "corte" (snapshot) da consulta junto com a data de execução.

# 06 · Open Buildings — Morfologia Urbana {#sec-buildings}

**O que é:** um catálogo de edificações do mundo inteiro, gerado pelo
Google a partir de imagens de satélite de alta resolução (50 cm),
usando deep learning para "desenhar" o contorno de cada construção
automaticamente.

**Por que está no modelo:** corresponde às linhas "Number of buildings",
"Average building area" e "The standard deviation of the building area" da
Tabela 1 (tipo *Physical*). O artigo mostra (Fig. 2) que áreas de favela
têm mais edificações por hexágono, porém **menores em média e mais
variáveis em tamanho** — um padrão consistente com ocupação densa e
informal.

**De onde vem:** Open Buildings Dataset (Google Research / Sirko et al.,
2021, 2024).

**Como é processado:**

1. Importa o CSV bruto (que cobre uma área muito maior que o município) e
   faz um **pré-filtro por bounding box** — descarta a maior parte dos
   registros de forma barata antes de qualquer operação geométrica pesada.
2. Recorta exatamente para a área de estudo (`st_filter`).
3. Vincula cada edificação ao hexágono que a contém (join espacial).
4. Agrega por hexágono: número de edificações, área média e
   **desvio-padrão da área** — esta última é a métrica pedida explicitamente
   na Tabela 1 do artigo.

**Script e saída:**

| | |
|---|---|
| Script | `06_open_buildings_morfologia.R` |
| Saída | `data/processed/open_buildings.rds` |
| Depende de | `grid_dasimetrico.rds` (script 01) |
| Reaproveitado por | `09_ibge_social_dasimetrico_edificacoes.R` (como camada auxiliar) |

**Reprodutibilidade:**

- O artigo (Seção 5.2, "Biases in open datasets") documenta explicitamente
  que o Open Buildings tem viés conhecido: construções de material natural
  (madeira, palha) ou em áreas de baixa refletividade podem não ser
  detectadas — isso é uma limitação da fonte, não do script, e deve ser
  citada em qualquer análise de erro do modelo.
- Hexágonos sem nenhuma edificação recebem `number_of_buildings = 0` e
  `NA` nas médias — decisão intencional (não são inventados valores).

# 07 · Censo 2022 — Indicadores de Infraestrutura {#sec-censo}

**O que é:** os microdados do Censo Demográfico 2022, na parte que pergunta
sobre a infraestrutura do domicílio: tem água encanada? Esgoto? Coleta de
lixo? E também questões de **entorno**: a rua tem calçada? Tem árvores?

**Por que está no modelo:** corresponde às cinco primeiras linhas da Tabela
1 (tipo *Social* e *Urban characteristics*): água, esgoto, resíduos,
calçada e árvores — todas com fonte *IBGE Population Census 2022*, processo
*Density area*. O artigo destaca (Introdução) que a inclusão de calçada e
árvores por domicílio é uma **contribuição pioneira** do estudo — variáveis
pouco exploradas em mapeamento de favelas, mas que se mostram altamente
discriminativas (Fig. 3 e Fig. 9, SHAP).

**De onde vem:** IBGE, via pacote `{censobr}` — microdados de domicílios e
de entorno, por setor censitário.

**Como é processado:**

1. Lê os microdados de domicílios e entorno (formato `.rds`, já convertido
   do parquet original).
2. Para cada tema (água, esgoto, resíduos, calçada, árvores), soma por
   setor censitário duas contagens: **"_rede"** (domicílios com a forma de
   acesso mais adequada) e **"_total"** (todas as respostas ao quesito). A
   razão entre as duas é o que vira percentual de cobertura no script
   seguinte.
3. Vincula essas contagens à malha espacial dos setores censitários,
   corrigindo geometrias inválidas.

Este script **para no nível de setor censitário** — a transferência para o
grid hexagonal (que envolve escolher um método de interpolação espacial) é
feita nos scripts 08–10, porque essa escolha tem implicações metodológicas
importantes o suficiente para merecer scripts próprios.

**Script e saída:**

| | |
|---|---|
| Script | `07_censo_2022_infraestrutura.R` |
| Saída | `data/processed/ibge_censo.rds` |
| Usado por | `08_ibge_social_area_pura.R`, `09_ibge_social_dasimetrico_edificacoes.R`, `10_ibge_social_picnofilatico_tobler.R` |

**Reprodutibilidade:**

- Setores sem nenhum domicílio respondente em um quesito ficam com `0` (via
  `coalesce`), não `NA` — importante para não confundir "sem dado" com
  "sem acesso" ao interpretar os percentuais depois.

# 08–10 · Transferência do Setor Censitário para o Hexágono {#sec-dasimetria}

Esta é a parte metodologicamente mais delicada do pipeline: os dados do
Censo vêm por **setor censitário** (polígonos irregulares, definidos pelo
IBGE), mas o modelo precisa deles por **hexágono H3**. Como transferir um
valor de um polígono para outro, sem simplesmente "borrar" a informação?

O projeto implementa **três métodos alternativos**, cada um com um
trade-off diferente entre simplicidade e realismo:

```{r}
#| echo: false
#| eval: true
knitr::kable(
  data.frame(
    Método = c("1. Área Pura", "2. Dasimetria por Edificações", "3. Picnofilático (Tobler)"),
    Script = c("08_ibge_social_area_pura.R", "09_ibge_social_dasimetrico_edificacoes.R", "10_ibge_social_picnofilatico_tobler.R"),
    Suposição = c(
      "Densidade uniforme dentro do setor",
      "Peso proporcional à área construída real (Open Buildings)",
      "Superfície suave, sem descontinuidades nas bordas do setor"
    ),
    Limitação = c(
      "'Borra' setores mistos (parte formal, parte favela) igualmente",
      "Depende da cobertura do Open Buildings (viés conhecido, Seção 5.2)",
      "Pode espalhar 'massa' sobre parques/rodovias sem dado real de ocupação"
    )
  )
)
```

## 08 · Opção 1 — Interpolação por Área Pura (baseline)

**Ideia didática:** imagine que um setor censitário tem 100 domicílios com
água encanada, e um hexágono ocupa 30% da área desse setor. O método por
área pura assume que esses 30% do setor têm, proporcionalmente, 30 dos 100
domicílios com água — **não importa onde dentro do setor esses domicílios
realmente estão**. É a suposição mais simples, e serve de referência
("baseline") para comparar com os métodos mais sofisticados.

**Limitação conhecida (documentada no próprio script):** setores mistos —
parte formal, parte favela — têm os indicadores "borrados" igualmente entre
as duas porções, exatamente a suposição de homogeneidade que o artigo quer
superar ao falar em heterogeneidade intra-assentamento.

## 09 · Opção 2 — Dasimetria Ponderada por Edificações

**Ideia didática:** em vez de supor que a população se espalha
uniformemente pelo setor, este método usa o Open Buildings (@sec-buildings)
como **pista de onde as pessoas realmente estão**. Um hexágono sem nenhuma
edificação (um parque, um córrego) recebe peso zero — mesmo que ocupe
metade da área do setor, ele não "rouba" indicadores sociais que na
verdade pertencem à parte habitada do setor.

**Por que Open Buildings e não OpenStreetMap:** o script documenta
explicitamente essa escolha — a cobertura de edifícios no OSM é
sistematicamente mais esparsa em áreas pobres (viés de dados voluntários:
mapeia-se mais onde há acesso e interesse). Usar OSM como peso faria
exatamente o oposto do pretendido: subestimar a ocupação real de favelas.

**Fallback:** se um setor não tiver nenhuma edificação mapeada, o script
usa a Opção 1 (área pura) só para aquele setor, para não zerar
silenciosamente hexágonos que só tocam esse setor.

## 10 · Opção 3 — Interpolação Picnofilática de Tobler

**Ideia didática:** transforma os polígonos de setor em uma **superfície
contínua e suave**, como esticar uma toalha sobre os degraus de uma
escada — elimina os "degraus" (descontinuidades) nas bordas dos setores,
mas com uma restrição: a quantidade total de "toalha" sobre cada setor
precisa continuar batendo com o valor original do Censo (preservação de
volume/massa).

**Diferença chave em relação à Opção 2:** não usa nenhuma informação real
sobre onde as edificações estão — pode espalhar "massa populacional" sobre
parques ou rodovias, entre dois pontos de maior densidade.

## Checagem comum aos três métodos: preservação de massa

Todos os três scripts fazem a mesma verificação ao final: a soma dos
valores interpolados por hexágono deve bater com a soma original por setor
(a menos de pequenas diferenças, por hexágonos fora de qualquer setor —
área rural, por exemplo). Erros acima de 2% disparam um aviso — é o sinal
de alarme mais confiável para detectar um bug de junção espacial silencioso.

**Reprodutibilidade comum aos três:**

- Todos leem os mesmos dois arquivos de entrada:
  `data/processed/grid_dasimetrico.rds` e `data/processed/ibge_censo.rds`.
- Todos usam a mesma lista de `colunas_contagem` (as 10 colunas `_rede`/
  `_total` geradas no script 07) — se uma coluna for renomeada no script 07,
  os três precisam ser atualizados juntos.

# 11 · Comparação dos Métodos Dasimétricos

**O que é:** um script de diagnóstico que roda (ou carrega, se já rodado)
os três métodos acima sobre a mesma base, e compara **empiricamente** —
não só teoricamente — qual deles separa melhor hexágonos `Slum` de
`Non_Slum`.

**Por que importa:** o artigo usa a área pura (Opção 1, alinhada à
definição oficial de cobertura por área do IBGE) como método de
referência. Este script existe para que a equipe possa **testar
alternativas com rigor** antes de trocar o método usado no artigo — a
troca de método dasimétrico é uma decisão metodológica, não deve ser feita
"no olho".

**Como funciona:**

1. Junta os três datasets, com colunas sufixadas por método (`_area`,
   `_edif`, `_pycno`).
2. Calcula a **correlação de Spearman** entre métodos por variável —
   correlações baixas indicam onde a escolha do método realmente muda o
   retrato.
3. Repete, para cada método, o teste t entre hexágonos `Slum` e
   `Non_Slum` (mesma lógica da Fig. 2 do artigo) — o método com maior
   `|estatística t|` é o que produz o maior contraste estatístico entre as
   classes, ou seja, o que fornece o sinal mais forte para o modelo
   aprender.

**Script e saída:**

| | |
|---|---|
| Script | `11_comparar_metodos_dasimetricos.R` |
| Saída | `data/processed/ibge_social_comparativo_metodos.rds` |
| Depende de | saídas dos scripts 08, 09, 10, e do rótulo do script 03 |

**Nota importante:** este diagnóstico é um **proxy rápido**. O teste
definitivo, citado no próprio script, é rodar o pipeline de modelagem
completo três vezes — uma por método — e comparar Brier score, recall e
Índice de Moran nos resíduos no holdout espacial. Este script produz só o
material de decisão, não substitui essa validação final.

# Tabela-resumo: Base de dados × Script × Saída × Tabela 1 do artigo

```{r}
#| echo: false
#| eval: true
knitr::kable(
  data.frame(
    `Base de dados` = c(
      "Setores censitários (geobr)",
      "CNEFE",
      "Favelas e Comunidades (IBGE)",
      "Topodata (INPE)",
      "OpenStreetMap",
      "Open Buildings (Google)",
      "Censo 2022 - domicílios/entorno",
      "Interpolação dasimétrica (x3)"
    ),
    Script = c(
      "01_extracao_dados.R",
      "02_preparacao_cnefe.R",
      "03_variavel_alvo_is_slum.R",
      "04_topodata_agregacao_h3.R",
      "05_osm_vulnerabilidade_fisica.R",
      "06_open_buildings_morfologia.R",
      "07_censo_2022_infraestrutura.R",
      "08 / 09 / 10 / 11"
    ),
    `Saída (.rds)` = c(
      "grid_dasimetrico.rds",
      "ibge_cnefe.rds",
      "favelas_e_comunidades_urbanas_area_pura.rds",
      "topodata_declividade.rds",
      "open_street_maps.rds",
      "open_buildings.rds",
      "ibge_censo.rds",
      "ibge_social_*.rds"
    ),
    `Dimensão (Tabela 1)` = c(
      "Unidade de análise",
      "Filtro dasimétrico (apoio)",
      "Variável alvo (Y)",
      "Environmental",
      "Physical characteristics",
      "Physical",
      "Social / Urban characteristics",
      "Social / Urban characteristics"
    ),
    check.names = FALSE
  )
)
```

# Checklist de reprodutibilidade end-to-end

Para reproduzir o dataset final do zero, a ordem de execução importa:

1. `02_preparacao_cnefe.R` — não depende de nada além dos dados brutos.
2. `01_extracao_dados.R` — depende da saída do script 02.
3. `07_censo_2022_infraestrutura.R` — não depende do grid, só dos dados
   brutos do Censo.
4. `03_variavel_alvo_is_slum.R`, `04_topodata_agregacao_h3.R`,
   `05_osm_vulnerabilidade_fisica.R`, `06_open_buildings_morfologia.R` —
   todos dependem apenas do `grid_dasimetrico.rds` (script 01), podem
   rodar em qualquer ordem entre si.
5. `08_ibge_social_area_pura.R`, `09_ibge_social_dasimetrico_edificacoes.R`,
   `10_ibge_social_picnofilatico_tobler.R` — dependem do grid (01) e do
   Censo (07); o script 09 também depende do Open Buildings bruto (mesmo
   arquivo usado no script 06, mas lido em formato de pontos, não agregado).
6. `11_comparar_metodos_dasimetricos.R` — depende das saídas de 08, 09, 10
   e do rótulo do script 03. Se as saídas de 08–10 não existirem, ele as
   gera automaticamente via `source()`.

**Parâmetros que precisam ser iguais em todos os scripts** (documentados
individualmente em cada um, reunidos aqui para checagem rápida):

- `codigo_municipio <- "3550308"` (São Paulo)
- Resolução do H3: **10**
- CRS métrico para cálculos de área/buffer: **EPSG:31983** (SIRGAS 2000 /
  UTM 23S)
- Limiar de classificação `is_slum`: **70%**
- Buffer de vulnerabilidade física (OSM): **100 m**
